臺灣高等法院民事判決　　　　　　　　　95年度勞上字第81號
上　訴　人　乙○○
訴訟代理人　李岳霖律師
被 上訴 人　富家興業股份有限公司
　　　　　　　　　　　　之3
法定代理人　甲○○
訴訟代理人　江淑卿律師　兼送達代收人
上列當事人間請求損害賠償事件，上訴人對於中華民國95年9月1
8日臺灣臺北地方法院94年度勞訴字第184號第一審判決提起上訴
，本院於96年7月10日言詞辯論終結，判決如下：
    主  文
原判決關於駁回上訴人後開第二項之訴部分暨訴訟費用之裁判（
確定部分除外）廢棄。
被上訴人應再給付上訴人新台幣壹拾萬元，及自民國94年8月20
日起至清償日止，按週年利率5%計算之利息。
其餘上訴駁回。
第一、二審訴訟費用除確定部分外，由被上訴人負擔20分之19，
餘由上訴人負擔。
    事實及理由
一、本件上訴人主張：伊自民國91年11月19日起受僱於被上訴人
    ，在被上訴人設於第三人國防大學國防醫學院三軍總醫院（
    下稱三軍總醫院）商店街地下1樓之餐廳負責收銀、打菜、
    販售便當等工作。於92年10月11日13時許，伊在工作台上作
    業時，因地板佈滿油水過於濕滑，在收銀同時轉身欲取便當
    販售時，不慎滑倒，致後腦與身體直接撞及地面，受有「頭
    部外傷併腦挫傷及後枕頭皮血腫塊、腰椎扭傷」暨「頸椎椎
    間盤突出併頸椎狹窄及脊髓病變」等重大職業傷害，經勞工
    保險局（下稱勞保局）核定為「中樞神經系統機能遺存顯著
    障害，終身只能從事輕便工作」之第7級殘廢。且因中樞神
    經系統受到外傷，致伊肢體障礙無法修復，亦經核定係屬中
    度肢障及中度多重障者。伊於該日發生上開職業災害後，仍
    被迫完成工作後始得於當日14時18分許至三軍總醫院急診部
    就醫，於同年10月12日至23日住院治療，並於同月24日轉至
    精神科住院治療共22天。嗣伊多次進出醫院，進行檢查、治
    療，復於93年1月26日至財團法人國泰綜合醫院（下稱國泰
    醫院）進行椎板切除術，同年2月3日施行前融合術，迄今無
    法痊癒，仍須定期回診。上開醫療期間，被上訴人均未補償
    伊任何必需之醫療費用，更於93年2月1日以伊未辦理請假手
    續連續曠職3日為由，非法將伊解僱，並於同月17日將伊退
    保。因被上訴人為勞工安全衛生法第4條第1項第7款所稱之
    餐旅業，依該法第5條第2項規定，應對於伊就業餐廳之地板
    及防濕等設備妥為規劃，並採取必要之措施。詎被上訴人就
    此未為任何規劃，亦未採取必要安全措施，致伊受有前述重
    大職業災害，顯有違反上開法條之規定，依民法第184條第2
    項、第193條第1項規定，被上訴人應對伊負損害賠償責任，
    並應依勞動基準法（下稱勞基法）第59條規定，對伊負職業
    災害補償責任。伊自本件職業災害發生迄今，支出必要醫療
    費用共計新台幣（下同）31,815元。又伊係按時計薪，非以
    月計酬，每小時薪資為80元，正常工作時間為1天9小時，故
    依伊遭遇職業災害前1日正常工作時間計算，原領工資應為
    720元，而伊自92年10月11日事故發生日起迄94年7月12日止
    ，仍處於醫療期間，是被上訴人應補償伊不能工作損失計45
    5,040元。再者，伊於治療終止後，身體遺存殘廢，是被上
    訴人應一次給予經勞保局按勞工保險條例相關規定核定之殘
    廢補償294,800元。況伊因本件職業災害受到過度驚嚇於92
    年10月24日轉至三軍總醫院精神科住院治療共22天，甚且因
    本件職業災害致中樞神經系統機能遺存顯著障害，幾乎完全
    喪失工作能力，迄今行動仍有不便，加上伊為單親媽媽，家
    庭經濟狀況不佳，今遭此巨變無異雪上加霜，受有莫大精神
    創傷與痛苦之非財產損害150萬元，合計受有損害2,281,655
    元（31,815＋455,040＋294,800＋1,500,000）。爰依侵權
    行為之法則及勞基法第59條之規定，求為判命被上訴人如數
    給付及加計法定遲延利息，及供擔保宣告假執行之判決。
二、被上訴人則以：事發當時，伊公司現場經理或人員均未接獲
    上訴人之任何報告或通知，是上訴人之主張，顯係其自己之
    陳述。又上訴人本身即患有「腰椎類風濕性關節炎，膝關節
    退化性關節炎」之宿疾，其於本件事故發生前之92年7月29
    日已就此病症接受手術治療、住院超過2星期，且持續接受
    追蹤治療，則上訴人縱有滑倒傷及頭部，乃因其肢體障礙所
    致。參以伊因與三軍總醫院間之合約約定，就餐廳地板需維
    持相當整潔，不能任其濕滑，倘上訴人真有滑倒，亦係因其
    身高不夠，為方便自己打菜收銀工作，自行備置腳踏墊所致
    ，尚難以此歸責伊。況依上訴人病歷觀之，上訴人係因自身
    婚姻、家庭問題而產生憂鬱症，其於92年12月15日復因自己
    跌倒再度入院治療，且依三軍總醫院回函，上訴人於三軍總
    醫院住院期間並無頸椎疾患相關症狀，顯見其嗣後至國泰醫
    院就醫、手術治療及罹患憂鬱症等，皆與本件事故無關連。
    再者，上訴人所檢附醫療收據均為國泰醫院所出具，甚至多
    為93年2月至94年7月間之收據，難認與本件事故發生有關，
    其雖經勞保局核定為「中樞神經系統機能遺存顯著障害，終
    身只能從事輕便工作」之第7級殘廢，然依三軍總醫院回函
    意旨，其於92年10月11日所受頭部外傷並未造成上述「第7
    級殘廢」之結果。縱上訴人有第7級殘廢，亦非謂其無法從
    事原負責之收銀、打菜、販售便當等本即輕便之工作，是上
    訴人請求完全無工作能力所受之損害，顯無理由。又上訴人
    於事故發生後之92年10月12日入院，並自承於同月23日出院
    ，卻未曾向伊請假，伊因無法與上訴人取得聯繫，乃於93年
    2月1日以上訴人未辦理請假手續連續曠職3日為由，予以解
    僱，並無不法。另上訴人係按時計薪之臨時僱員，上班時間
    不固定，自不能以1日9小時計算其薪資及損害賠償之依據等
    語，資為抗辯。
三、原審為上訴人一部勝訴、一部敗訴之判決，即判命被上訴人
    給付上訴人4,872元本息（即92年10月12日起，至92年10月
    23日止之工資），並駁回其餘之訴。被上訴人就其敗訴部分
    未聲明不服。上訴人就其敗訴部分，提起上訴，聲明：原判
    決不利於上訴人部分廢棄；上開廢棄部分，被上訴人應再給
    付上訴人2,276,783元及自94年8月20日起至清償日止按年息
    5% 計算之利息。被上訴人則聲明：上訴駁回。
四、按勞基法對職業災害雖未設定義，然參酌勞工安全衛生法第
    2條第4項規定，勞工就業場所之建築物、設備、原料、材料
    、化學物品、氣體、蒸氣、粉塵等或作業活動及其他職業上
    原因引起之勞工疾病、傷害、殘廢或死亡，即屬所謂職業災
    害。另勞工保險被保險人因執行職務而致傷病審查準則第3
    條亦規定，被保險人因執行職務而致傷病者，為職業傷害。
    是職業災害是否成立，必須視勞工是否在雇主所指定之工作
    場所或到達或離去指定工作場所而受傷害，或因執行職務遭
    遇意外傷害、罹患職業病、殘廢或死亡，以及執行職務與傷
    亡發生間是否存在因果關係而定。其認定標準區分為2要件
    ，即「業務遂行性」及「業務起因性」。前者指勞工依勞動
    契約在雇主支配下提供勞務，勞工之行為必須是在執行職務
    時發生災害，此部分所稱之執行職務，一向採取從寬解釋之
    立場，除勞工所擔任之業務本身外，業務上附隨的必要、合
    理的行為亦包括在內；後者則必須勞工所擔任之「業務」與
    「災害」之間有密接關係存在，而所謂密接關係即指「災害
    」必須係被認定為業務內在或通常伴隨的潛在危險之現實化
    ，亦即指伴隨著勞工提供勞務時所可能發生之危險已經現實
    化，且該危險之現實化為經驗法則一般通念上可認定者言。
    復按當事人主張有利於己之事實者，就其事實有舉證之責任
    ，民事訴訟法第277條前段定有明文。又民事訴訟如係由原
    告主張權利者，應先由原告負舉證之責，若原告先不能舉證
    ，以證實自己主張之事實為真實，則被告就其抗辯事實即令
    不能舉證，或其所舉證據尚有疪累，亦應駁回原告之請求，
    有最高法院17年上字第917號判例意旨可資參照。上訴人主
    張其因職業災害而受有損害，為被上訴人否認，則依舉證責
    任分配法則，關於其所受傷害屬職業災害之具備「業務遂行
    性」、「業務起因性」等要件部分，自應由上訴人負舉證之
    責。亦即上訴人必須就該災害係在其依勞動契約在被上訴人
    支配下提供勞務所發生及該災害與業務間具因果關係之事實
    負舉證責任。
五、查上訴人主張其自91年11月19日起受僱於被上訴人，在被上
    訴人設於三軍總醫院商店街地下1樓之餐廳負責收銀、打菜
    、販售便當之工作，時薪每小時80元，被上訴人按月依上訴
    人當月工作時數計算薪資後，於翌月5日撥付。其於92年10
    月11日14時18分許因頭部外傷至三軍總醫院急診部就醫，於
    同月12日至23日住院治療，並於同月24日轉至精神科住院治
    療共22天。嗣又因頸椎脊髓疾病至國泰醫院就診，迄未再返
    回被上訴人公司工作。被上訴人則於93年2月1日以其未辦理
    請假手續連續曠職3日為由，將其解僱，並於同月17日為其
    辦理勞工保險退保手續等情，業據其提出員工在職證明書、
    診斷證明書等為證（見調解卷10-13頁），復為被上訴人所
    不爭執，應堪信為真實。是本件所應審究者，厥為：(一)上訴
    人有無於92年10月11日13時許，因餐廳地板佈滿油水而滑倒
    ，致受有「頭部外傷併腦挫傷及後枕頭皮血腫塊、腰椎扭傷
    」之傷害，該傷害是否屬職業災害？(二)上訴人嗣經診斷罹患
    「頸椎椎間盤突出併頸椎狹窄及脊髓病變」，並經勞保局核
    定為「中樞神經系統機能遺存顯著障害，終身只能從事輕便
    工作」之第7級殘廢，與前述職業災害有無相當因果關係？
    是否屬前開職業災害範圍？(三)上訴人是否得依勞基法第59條
    第1款、第2款、第3款規定請求職業災害補償？(四)上訴人是
    否得依民法侵權行為之規定請求損害賠償？
    茲分項詳析如后：
  (一)上訴人於上開時地在餐廳滑倒，致受有「頭部外傷併腦挫傷
    及後枕頭皮血腫塊、腰椎扭傷」之傷害，屬職業災害：
  1.本件上訴人主張其於92年10月11日13時許，在被上訴人設於
    三軍總醫院商店街地下1樓之餐廳工作台上作業時，因滑倒
    致後腦與身體直接撞及地面，受有「頭部外傷併腦挫傷及後
    枕頭皮血腫塊、腰椎扭傷」之傷害等情，雖為被上訴人所否
    認，惟兩造於94年2月23日就本件爭議在台北市政府勞工局
    為協調時，被上訴人方代理人洪憲炯陳述意見為「謝君於92
    年10月11日確實發生職業災害」等語，有上訴人提出台北市
    政府勞工局勞資爭議案件協調會紀錄在卷可按（見調解卷14
    頁），被上訴人且自承其曾以上訴人在92年10月11日13時許
    工作中因站在工作台上作業，轉身取物時不慎自工作台上跌
    倒為由，協助上訴人請領職業傷病住院給付等情，並有上訴
    人提出被上訴人不爭執真正之勞工保險職業傷病住院申請書
    附卷可稽（見原審卷27頁）。參以上訴人於92年10月11日14
    時28分至三軍總醫院急診時自述其於三軍總醫院地下1樓餐
    廳工作時跌倒受傷，經三軍總醫院診治後認有「頭部外傷併
    腦挫傷及後枕頭皮血腫塊、腰椎扭傷」之傷害，建議入院治
    療至同月23日，並於同月24日轉至精神科住院治療等情，亦
    有本院依職權向三軍總醫院調閱上訴人病歷資料存卷可佐，
    堪信上訴人主張上開事實為真，被上訴人否認上訴人在其餐
    廳工作跌倒，要無可取。
  2.上訴人受僱於被上訴人，其執行職務內容即在被上訴人設於
    第3人三軍總醫院商店街地下1樓之餐廳負責收銀、打菜、販
    售便當等工作，為兩造所不爭。上訴人既係於其工作場所之
    餐廳工作台上作業時，因滑倒致受有上開傷害，則其所受傷
    害當屬執行職務之作業活動引起之傷害，而為職業災害。被
    上訴人就此所為之否認，應非可採。
  (二)上訴人嗣經診斷罹患「頸椎椎間盤突出併頸椎狹窄及脊髓病
    變」，並經勞保局核定為「中樞神經系統機能遺存顯著障害
    ，終身只能從事輕便工作」之第7級殘廢，與前開職業災害
    無相當因果關係，非屬職業災害範圍：
  1.上訴人雖另主張其於93年1月16日經國泰醫院診斷罹患「頸
    椎椎間盤突出併頸椎狹窄及脊髓病變」，嗣並於94年4月間
    經勞工保險局核定為「中樞神經系統機能遺存顯著障害，終
    身只能從事輕便工作」之第7級殘廢，均係因其於92年10月
    11日工作中跌倒受傷所致云云。惟依三軍總醫院函覆原審法
    院關於上訴人經診斷受有「頭部外傷併腦挫傷及後枕頭皮血
    腫塊、腰椎扭傷」之傷害，與其後經診斷為「頸椎椎間盤突
    出併頸椎狹窄及脊髓病變」及「中樞神經系統機能遺存顯著
    障害，終身只能從事輕便工作」之第7級殘廢間關聯之說明
    所載：「一、謝員於本院住院主要原因是頭部外傷，本院對
    於頭部以外的全身部分亦有應有之評估與注意，如92年10月
    11日於急診室照過頸椎X光片，報告為『相連結構良好無異
    狀』；頸椎疾患主要臨床表徵為四肢肌力減弱，而謝員於住
    院紀錄上關於四肢記載為五分（正常肌力為五分）。二、另
    該員於92年10月23日住院中的護理紀錄為：『常下床活動』
    ，另92年10月24日其因嚴重憂鬱症轉住本院精神科，在該科
    之住院紀錄關於肌力記載為正常（intact）。三、故總結謝
    員病況，其於92年三總住院期間，無頸椎疾患相關症狀，亦
    即與後來國泰醫院之診斷無關。」、「僅就『頭部外傷』與
    謝員勞動能力作評估，依據其最近一次神經外科門診94年6
    月3日記載：其四肢活動自如，又『七級殘廢』需有『中樞
    神經系統機能遺存顯著障害』，以其『頭部外傷』的後續追
    蹤狀況而言，該員之『頭部外傷』未造成『七級殘廢』。」
    等語，有三軍總醫院95年2月10日集逵字第0950002077號函
    在卷可按（見原審卷159-160頁）。
  2.又上訴人於92年10月11日當日赴三軍總醫院急診時，未由家
    人陪同而自行以步行方式入急診室就診，且其於92年10月12
    日至同月23日住院期間由三軍總醫院製作「住院病人跌倒危
    險因子評估表」記載其意識狀態為清醒，下肢肌力測試為可
    獨自上下樓梯、可自行下床，自10月17日起且步態平穩、無
    須助行器可自由活動，走動能力皆無問題等情，亦經原審法
    院依職權調閱上訴人病歷資料存卷可參，該病歷資料所載，
    復為上訴人所不爭執，足信上訴人於92年10月11日工作中跌
    倒所受之職業災害即「頭部外傷併腦挫傷及後枕頭皮血腫塊
    、腰椎扭傷」之傷害，與其嗣後再發生之「頸椎椎間盤突出
    併頸椎狹窄及脊髓病變」、並經勞保局核定為「中樞神經系
    統機能遺存顯著障害，終身只能從事輕便工作」之第7級殘
    廢之間，並無因果關係。
  3.次查，頸椎椎間盤突出發生之原因乃人類站立行走後，長期
    勞損退化的結果，頸椎狹窄則有可能係因先天性頸椎腔狹窄
    ，亦可能因外傷或退化造成椎間盤突出及黃韌帶肥厚亦造成
    後天的狹窄，而頸椎椎間盤突出併頸椎狹窄及脊髓病變多為
    長期累積，但短暫外力亦可能突然加遽其發展之可能性，固
    有國泰醫院95年5月11日（95）管歷字第559號函附卷可稽（
    見原審卷227頁）。惟本院為慎重起見，檢送三軍總醫院住
    院病歷再函國泰醫院，就該院前對上訴人診斷罹患頸椎椎間
    盤突出併頸椎狹窄及脊髓病變及經勞工保險局核定為中樞神
    經系統機能遺存顯著傷害，終身僅能從事輕便工作，與其於
    92年10月11日跌傷是否有相當因果關係？予以查復。而據該
    院96年5月23日（96）管歷字第627號函覆稱：病患乙○○「
    所罹患頸椎椎間盤突出所導致之脊髓病變，可因外傷或退化
    變化所致，臨床醫師無法判定其臨床致病成因。根據三軍總
    醫院病歷，病人於92年10月11日跌倒時之情形與之後頸椎之
    病情並無明顯之因果關係」，此有該函附卷足憑（見本院卷
    76頁）。本件兩造且不爭執上訴人自92年10月11日後即未再
    至被上訴人公司工作（見原審卷203頁筆錄），及上訴人復
    於92年12月15日因跌倒撞到左膝而赴三軍總醫院急診處急診
    治療（見原審卷168頁筆錄）等情，則上訴人罹患「頸椎椎
    間盤突出併頸椎狹窄及脊髓病變」及中樞神經系統機能障害
    亦可能係因其後在被上訴人工作場所外之地點自行跌倒所致
    。此外，上訴人又未能就其嗣後發生之頸椎、脊髓病變及中
    樞神經系統機能障害乃其所執行事務通常可能伴隨發生之危
    險一節舉證以實其說，則其主張因前揭職業災害致罹患「頸
    椎椎間盤突出併頸椎狹窄及脊髓病變」及「中樞神經系統機
    能遺存顯著障害，終身只能從事輕便工作」之第7級殘廢云
    云，自無足採。
  (三)上訴人得依勞基法第59條第2款規定請求補償：
  1.按勞工遭遇職業災害而致死亡、殘廢、傷害或疾病時，雇主
    應補償其必需之醫療費用（第1款），勞工在醫療中不能工
    作時，雇主應按其原領工資數額予以補償（第2款前段），
    勞工經治療終止後，經指定之醫院診斷，審定其身體遺存殘
    廢者，雇主應按其平均工資及殘廢程度，一次給予殘廢補償
    （第3款前段），勞基法第59條定有明文。此項職業災害補
    償，乃雇主對於受到與工作有關傷害之勞工，提供即時有效
    之薪資利益、醫療照顧及勞動力重建措施之制度，使受僱人
    及其扶養家屬不致陷入貧困之境，造成社會問題，其宗旨非
    在對違反義務、具有故意過失之雇主加以制裁或課以責任，
    而係為維護勞動者及其家屬之生存權，並保存或重建個人及
    社會之勞動力，是職業災害補償非屬損害賠償性質，應採無
    過失責任主義，凡受僱人客觀上有遭遇職業災害之事實，不
    問雇主主觀上有無故意過失，亦不問勞工於該職業災害之發
    生有無過失，雇主皆應負補償之責任，且不可主張民法第21
    7條之過失相抵。惟雇主所負之補償責任，仍應與職業災害
    之發生有因果關係。
  2.上訴人既係於工作中受有「頭部外傷併腦挫傷及後枕頭皮血
    腫塊、腰椎扭傷」之傷害，其受傷與工作間並有相當因果關
    係存在，屬職業災害，已如前述，則上訴人主張被上訴人因
    此應負職業災害補償責任，原屬有據。惟查：
  (1)上訴人主張其因遭受職業災害，支出醫療費用31,815元，雖
    提出醫療費用收據24紙為證（見調解卷19-42頁）。惟兩造
    不爭執上訴人因上開「頭部外傷併腦挫傷及後枕頭皮血腫塊
    、腰椎扭傷」之傷害，於92年10月11日工作完畢後赴三軍總
    醫院急診，於92年10月12日起至92年10月23日止住院診療等
    情。雖上訴人繼於92年10月24日因「嚴重憂鬱症」轉至精神
    科治療，但其前於92年9月間因病於三軍總醫院治療時，即
    曾有因憂鬱症而自裁之情形，於發生本件職業災害前之93年
    10月間，又因憂鬱症復發赴三軍總醫院精神科門診治療，且
    上訴人於92年10月24日入院治療紀錄並自述其係因與丈夫不
    合、母親過世及與二哥、大姊之金錢糾紛及家中經濟壓力而
    情緒低落等情，有上訴人上開病歷資料附卷可參，堪認上訴
    人前揭憂鬱症之病情與本件職業災害並無關連。故其因罹患
    憂鬱症住院期間，自非屬因職業災害治療期間，亦即，上訴
    人因本件職業災害治療時間應自92年10月12日起至92年10月
    23日止。然上訴人提出醫療費用收據診療時間係在93年2月9
    日至94年7月12日期間，此等醫療費用之支出，難認與上訴
    人所受上開職業災害有關而為因職業災害必需之支出，是上
    訴人依勞動基準法第59條第1款規定請求被上訴人給付必需
    之醫療費用31,815元補償云云，即非有據。
  (2)另按勞基法第59條第2款所稱「原領工資」，應係指勞工遭
    遇職業災害在醫療中不能工作，而無工資可得之前1日正常
    工作時間所得之工資而言；其工資為計月發給者，則以之前
    最近1月工資除以30所得之金額為其1日之工資，此由該條款
    規定及勞動基準法施行細則第31條第1項規定對照觀之即明
    。經查，被上訴人發給上訴人薪資係採月付方式，為兩造不
    爭執（見原審卷239-240頁筆錄），故就上訴人原領工資計
    算，應以其於遭遇職業災害之前最近1月即92年9月11日起至
    92年10月10日止1個月期間內所得工資除以30計算其1日工資
    。而上訴人於92年9月份領得薪資為7,300元，92年10月份領
    得薪資亦為7,300元，為兩造所不爭執。則以兩造不爭執上
    訴人於92年10月11日後即未再至被上訴人公司上班，其於92
    年10月間所領薪資應屬其自92年10月1日起至同月10日工作
    可領薪資，故上訴人於發生職業災害前1日工資應為406 元
    〔（7300/30×20+7300）/30＝405.556，元以下四捨五入）
    〕。又上訴人因本件職業災害治療期間僅應計至92年10月23
    日止，其後因罹患憂鬱症住院期間及於國泰醫院治療期間均
    非屬因職業災害治療期間，自亦非屬因本件職業災害在醫療
    中不能工作情形，已如前述，故其所得請領工資應僅以92年
    10月12日起至92年10月23日止該段時間計算，即僅為原審法
    院判准之4,872元（12×406）。上訴人請求再給付按每小時
    82元，每天工作9小時計算92年10月24日至94年7月12日之不
    能工作損失450,168元，自非正當。
  (3)上訴人於94年4月間雖經勞工保險局審定其為「中樞神經系
    統機能遺存顯著障害，終身只能從事輕便工作」之第7級殘
    廢，並於94年4月4日核付殘廢給付294,800元，有上訴人提
    出勞工保險局核定通知書1紙為證（見調解卷15頁）。然依
    該核定通知書記載，上訴人係依勞工保險法第53條規定領取
    之普通傷病殘廢給付，上訴人既未能證明其經審定上開殘廢
    情形與其所受職業災害間有何因果關係，是上訴人以此主張
    被上訴人應依勞基法第59條第3款規定給予殘廢補償294,800
    元云云，亦無依據。
  (四)上訴人得依民法侵權行為之規定請求損害賠償：
  1.按違反保護他人之法律，致生損害於他人者，負賠償責任。
    但能證明其行為無過失者，不在此限。又不法侵害他人之身
    體、健康、名譽、自由、信用、隱私、貞操，或不法侵害其
    他人格法益而情節重大者，被害人雖非財產上之損害，亦得
    請求賠償相當之金額。民法第184條第2項、第195條第1項前
    段分別定有明文。而雇主對於勞工就業場所之通道、地板、
    階梯或通風、採光、照明、保溫、防濕、休息、避難、急救
    、醫療及其他為保護勞工健康及安全設備應妥為規劃，並採
    取必要之措施，此係為防止職業災害，保障勞工安全與健康
    而為之規定，觀之勞工安全衛生法第1條前段、第5條第2項
    規定即明。上訴人於92年10月11日既因工作地板濕滑而跌倒
    ，並因而自同月12日住院至同月23日一節，詳如前述，則於
    被上訴人舉證證明其無過失前，上訴人主張被上訴人應負侵
    權行為之損害賠償責任，即屬有據。而被上訴人否認上訴人
    前揭受傷為職業災害一節，既經本院認尚不足取，則上訴人
    自得依前揭民法第195條第1項前段規定，請求非財產上之損
    害賠償。
  2.查一般跌倒，固常生受傷之結果，然上訴人因本件之跌倒而
    受有「頭部外傷併腦挫傷及後枕頭皮血腫塊、腰椎扭傷」等
    傷害，且須住院十數日接受治療，其情節堪認非輕。上訴人
    以無因果關係之嗣後傷害變故，主張其受有莫大精神創傷與
    痛苦之非財產上損害，固不足取。然上訴人因本件職業災害
    而致無法工作，須住院治療，其精神上應有一定程度之痛苦
    。爰審酌上訴人45年3月2日生，年紀非輕，又為單親母親，
    須獨力扶養幼子，因本件職業災害發生，須住院而無法工作
    ，現又領有身心障礙手冊（見調字卷16頁），情況堪憐；而
    被上訴人能在三軍總醫院經營餐廳，應有一定財力及資力；
    認定上訴人可請求之非財產上之損害，以10萬元為適當。逾
    此部分之請求，即嫌無據。
六、綜上所述，上訴人因遭遇職業災害所受之傷害僅為「頭部外
    傷併腦挫傷及後枕頭皮血腫塊、腰椎扭傷」，其嗣後再發生
    之「頸椎椎間盤突出併頸椎狹窄及脊髓病變」，並經勞工保
    險局核定為「中樞神經系統機能遺存顯著障害，終身只能從
    事輕便工作」之第7級殘廢，與上開職業災害間並無因果關
    係。上訴人又未能證明其曾支出與該職業災害有關之醫藥費
    ，則其依勞基法第59條之規定，請求被上訴人再給付醫療費
    31,815元、殘障補償費294,800元、不能工作損失450,168元
    ，於法無據，不應准許。另被上訴人提供之工作場所濕滑，
    致上訴人跌倒受傷，上訴人依侵權行為法則，請求被上訴人
    賠償非財產上損害10萬元，及自起訴狀繕本送達翌日即94年
    8月20日起之法定遲延利息部分，於法洵無不合，應予准許
    。原審就此部分為上訴人敗訴之判決，即有未洽。上訴意旨
    指摘原判決此部分不當，求予廢棄，為有理由，應由本院改
    判如主文第2項。又因此部分所命給付，被上訴人上訴所得
    受之利益，未逾得上訴第三審之數額，不得再上訴，本院判
    決後即告確定，無宣示假執行之必要。至上訴人逾上開部分
    之請求，於法不合，不應准許。原審就此部分之非財產上損
    害與前揭再給付醫療費、殘障補償費、不能工作損失等本息
    ，及併失依附之假執行聲請部分，為上訴人敗訴之判決，經
    核尚無違誤。上訴意旨指摘原判決此部分不當，求予廢棄改
    判，非有理由，其此部分之上訴即應予以駁回。
七、本件事證已臻明確，兩造其餘主張或舉證，經審酌於判決結
    果核無影響，爰不一一贅述，併此敘明。
據上論結，本件上訴為一部有理由，一部無理由，依民事訴訟法
第449條第1項、第450條、第79條，判決如主文。
中　　華　　民　　國　　96　　年　　7　　月　   24  　日
  　　　　　　　　　勞工法庭
                      審判長 法　官 沈方維
　　　　　　　　　　　       法　官 呂淑玲
　　　　　　　　　　　       法　官 王淇梓
正本係照原本作成。
被上訴人不得上訴。
上訴人如不服本判決，應於收受送達後20日內向本院提出上訴書
狀，其未表明上訴理由者，應於提出上訴後20日內向本院補提理
由書狀（均須按他造當事人之人數附繕本）上訴時應提出委任律
師或具有律師資格之人之委任狀；委任有律師資格者，另應附具
律師資格證書及釋明委任人與受任人有民事訴訟法第466條之1第
1項但書或第2項（詳附註）所定關係之釋明文書影本。
中　　華　　民　　國　　96　　年　　7 　　月　　24　　日
　　　　　　　　　　　　　　 書記官 吳碧玲
附註：
民事訴訟法第466條之1（第1項、第2項）：
對於第二審判決上訴，上訴人應委任律師為訴訟代理人。但上訴
人或其他法定代理人具有律師資格者，不在此限。
上訴人之配偶、三親等內之血親、二親等內之姻親，或上訴人為
法人、中央或地方機關時，其所屬專任人員具有律師資格並經法
院認為適當者，亦得為第三審訴訟代理人。
